ACORDAO-COMPLETO-2337419

ACÓRDÃO 741/2019 ATA 10/2019 - PLENÁRIO

VISTOS, relatados e discutidos estes autos de Solicitação do Presidente do Senado Federal, que, ao encaminhar o relatório final da Comissão Parlamentar Mista de Inquérito da JBS (CPMI-JBS) , recomendou a avaliação de impacto dos benefícios fiscais concedidos aos setores das empresas investigadas.
 ACORDAM os Ministros do Tribunal de Contas da União, reunidos em Sessão do Plenário, ante as razões expostas pelo Relator, e com fundamento nos arts. 70, caput, e 71, inciso IV, da Constituição Federal, e nos arts. 1º, §1º, in fine, 38, II, e 42, da Lei 8.443/1992, em:
9.1. com fundamento nos arts. 70, caput, e 71, inciso IV, da Constituição Federal, e nos arts. 1º, §1º, in fine, e 42, da Lei 8.443/1992, renovar, por intermédio do Ministro de Estado da Economia, supervisor ministerial da área, nos termos dos arts. 19 e 20 do Decreto-lei 200/1967, a diligência veiculada no Ofício 0230/2018-TCU/SecexAmbiental, de 20/9/2018, dirigida originalmente ao Secretário da Receita Federal do Brasil, fixando o prazo de quinze dias, a contar da ciência da notificação, sujeito ao disposto no § 2º do nominado art. 42, para que o referido órgão envie a este Tribunal as seguintes informações, necessárias ao atendimento da solicitação encaminhada a esta Corte de Contas pela Presidência do Senado Federal, decorrente de recomendação da Comissão Parlamentar Mista de Inquérito da JBS (CPMI-JBS) , para a avaliação de impacto dos benefícios fiscais concedidos aos setores das empresas então investigadas (TC Processo 023.578/2018-1) :
9.1.1 estimativa dos benefícios fiscais usufruídos, entre 2007 e 2016, pelas seguintes empresas, segregada por exercício: J&F Investimentos S.A, CNPJ 00.350.763/0001-62; JBS S/A, CNPJ 02.916.265/0001-60; Eldorado Brasil Celulose S/A, CNPJ 07.401.436/0002-12; Flora Produtos de Higiene e Limpeza S/A, CNPJ 08.505.736/000123; Banco Original S/A, CNPJ: 92.894.922/0001-08; Âmbar Energia Ltda., CNPJ 01.645.009/0002-01; Canal Rural Produções Ltda., CNPJ 01.815.092/0001-20; J&F Floresta Agropecuária Ltda., CNPJ 07.589.548/0001-68; 
9.1.2 demais empresas que usufruíram dos benefícios fiscais concedidos às pessoas jurídicas listadas no subitem 9.1.1, entre 2007 e 2016, segregado por: exercício; nome; CNPJ; estimativa do benefício; 
9.2 autorizar, desde logo, as interlocuções necessárias entre a Secretaria da Receita Federal do Brasil e a Coordenação-Geral de Controle Externo de Políticas Públicas (COGEP) deste Tribunal para os ajustes porventura necessários no escopo e na forma de apresentação das informações requeridas, especialmente no que tange ao subitem 9.1.2;
9.3. informar ao Presidente do Senado Federal que a viabilidade da presente Solicitação do Congresso Nacional depende do compartilhamento com este Tribunal, pelo Ministério da Economia e seu órgão subordinado, a Secretaria da Receita Federal do Brasil, de informações sobre o montante de benefício fiscal auferido pelas empresas do grupo J&F no período de 2007 a 2016 e pelas demais empresas dos setores econômicos envolvidos;
9.4 informar ao Senhor Presidente da República, por meio da Casa Civil da Presidência da República, de que eventual sonegação de informações que obstrua o exercício da competência do Tribunal de Contas da União para fiscalizar as renúncias de receitas, nos termos dos arts. 70, caput, e 71, inciso IV, da Constituição Federal, e arts. 1º, §1º, in fine, da Lei 8.443/1992, poderá ensejar ressalva no parecer prévio anual sobre as Contas do Presidente da República, expedido com fulcro no art. 71, inciso I, da Constituição Federal;
9.5. dar ciência deste Acórdão, bem como do Relatório e Voto que o fundamentam:
9.5.1 às Presidências da Câmara dos Deputados e do Senado Federal, ressaltando a importância do Projeto de Lei Complementar - PLP - nº 457/2017 (arquivado nos termos do art. 105 do Regimento Interno da Câmara dos Deputados - RICD) para o controle externo das renúncias de receita a cargo do Tribunal de Contas da União, nos termos do art.1º, §1º, in fine, da Lei 8.443/1992;
9.5.2 ao Deputado Federal Hugo Leal, para que, a seu critério, na condição de autor do PLP nº 457/2017, requeira o respectivo desarquivamento com base no Parágrafo único do art. 105 do RICD;
9.5.3 ao Comitê de Monitoramento e Avaliação dos Subsídios da União (CMAS) , criado pelo Decreto 9.588, de 27/11/2018, haja vista a convergência de suas atribuições com os objetivos almejados pelo Senado Federal na presente solicitação;
9.6 determinar a juntada de cópia dos presentes Acórdão, Relatório e Voto aos autos do TC Processo 021.258/2018-0, para subsidiar a respectiva análise.

Solicitação do Congresso Nacional encaminhando o "Relatório Final da Comissão Parlamentar Mista de Inquérito da JBS", com recomendação para que o TCU proceda à avaliação dos impactos dos benefícios fiscais concedidos para os setores a que pertencem as empresas investigadas, em especial ao setor de proteína animal.

Senhor Presidente,
	Senhora Ministra e Senhores Ministros,
	Senhora Procuradora-Geral do MPTCU, 
  	Louvo e acompanho o voto ora oferecido pelo ilustre Ministro-Relator Raimundo Carreiro, sem prejuízo, contudo, de tecer algumas ponderações adicionais.
Como visto, o presente processo trata de solicitação do Presidente do Senado Federal pelo envio do relatório final da Comissão Parlamentar Mista de Inquérito sobre a JBS (CPMI-JBS) no sentido de recomendar, assim, a avaliação do impacto dos benefícios fiscais concedidos nos aludidos setores em favor das empresas ali investigadas, tendo a unidade técnica detectado, porém, a necessidade de reiterar o pedido para a entrega de informações pela Receita Federal.
Bem se vê que a Receita Federal não deveria se negar a entregar as informações solicitadas pelo TCU, não só porque o Tribunal atuaria aí em atendimento à referida solicitação do Senado Federal, mas também porque o subjacente resguardo do eventual sigilo fiscal, a partir da transferência das aludidas informações, seria plena e devidamente assegurado pelo TCU, em respeito à legislação aplicável, a exemplo da Lei de Acesso à Informação, não se mostrando sequer razoável que, diante da instituição legal do respeito ao princípio da transparência ativa e passiva, a Receita Federal se negasse a promover a aludida transferência de informações em prol do TCU, ante o indevido obstáculo subsequente criado em desfavor do prosseguimento da respectiva fiscalização pelo Tribunal, com o inaceitável comprometimento, aí, do atendimento à aludida solicitação do Senado para o prosseguimento da ação de controle sobre os ilícitos perpetrados pela JBS, em conluio com alguns agentes públicos e privados, contra o erário e a administração pública no País.
Peço licença, todavia, para discordar da presente manifestação do ilustre Ministro Bruno Dantas, quando suscitou a possibilidade de aplicar a multa legal e a cautelar de afastamento temporário em outros casos semelhantes, a exemplo da eventual fiscalização empreendida sobre a atuação de auditores da Receita em face da evolução patrimonial de algumas autoridades públicas, pois vislumbro que a Receita atuaria, aí, em plena sintonia com o princípio republicano, além do princípio da igualdade, já que nenhum agente público, ainda que classificado como autoridade pública, poderia se valer do cargo público para não se submeter à efetiva fiscalização da Recita Federal em função da eventual evolução patrimonial indevida.
Parabenizo e agradeço o Ministro-Relator, enfim, por ter acolhido a minha presente proposta no sentido de promover o envio de expressa notificação ao ilustre Presidente da República com vistas a alertá-lo de que a eventual omissão pelos seus subordinados no dever de prestar informações governamentais ao TCU pode resultar em graves e indesejados reflexos negativos sobre as respectivas contas anuais do governo federal, nos termos do art. 71, inciso I, da CF88 e da legislação aplicável.  
É como voto, Senhor Presidente, no presente julgamento do feito.      
TCU, Sala das Sessões, em 3 de abril de 2018.
Ministro-Substituto ANDRÉ LUÍS DE CARVALHO

Secretaria da Receita Federal do Brasil (RFB)

3. Solicitante: Senado Federal

13.1. Ministros presentes: José Mucio Monteiro (Presidente), Walton Alencar Rodrigues, Augusto Nardes, Raimundo Carreiro (Relator), Bruno Dantas e Vital do Rêgo.
13.2. Ministros-Substitutos convocados: Marcos Bemquerer Costa e André Luís de Carvalho.
13.3. Ministro-Substituto presente: Weder de Oliveira.

ACORDAO-COMPLETO-2513276

Acórdão 2311/2021 - Plenário

ACORDAO-COMPLETO-2435015

Acórdão 2956/2020 - Plenário

RAIMUNDO CARREIRO

Em exame expediente encaminhado pelo Senador Eunício de Oliveira, então Presidente do Senado Federal, por meio do qual informa a conclusão dos trabalhos empreendidos pela CPMI da JBS, recomendando a avaliação por este Tribunal dos impactos dos benefícios fiscais concedidos para os setores a que pertencem as empresas investigadas, que foi analisado pela SecexAmbiental, nos  termos a seguir transcritos:
 "HISTÓRICO
2. O documento encaminhado, de autoria do Deputado Hugo Leal, requer do TCU a realização de avaliação dos impactos dos benefícios fiscais concedidos para os setores a que pertencem as empresas investigadas (JBS e J&F) , em especial ao setor de proteína animal (peça 3) .
3. Na instrução inicial (peça 10) , fez-se uma análise preliminar da solicitação apresentada pelo requerente, tendo sido proposta inspeção na Secretaria da Receita Federal do Brasil (RFB) , com o objetivo de obter informações sobre as renúncias fiscais dos setores das empresas investigadas entre 2007 e 2016, de forma segregada por CNPJ, bem como eventuais avaliações de impacto desses gastos tributários. Tais informações são necessárias para que o Tribunal realize a avaliação de que trata esta SCN. Assim, a proposta de inspeção foi aprovada por meio de Despacho do Ministro José Múcio Monteiro (peça 13) . 
EXAME TÉCNICO
4. A inspeção foi realizada por meio do Ofício 0230/2018-TCU/SecexAmbiental, de 20/9/2018, peça 14, que procurou obter as seguintes informações:
'2.1- Descrição dos benefícios fiscais, vigentes entre 2007 e 2016, disponibilizadas aos setores de alimentos, de celulose, de produtos de higiene e limpeza, de serviços financeiros, de comunicação e de agronegócio; 
2.2- Estimativa dos benefícios fiscais usufruídos, entre 2007 e 2016, pelas seguintes empresas, segregada por exercício: J&F Investimentos S.A, CNPJ 00.350.763/0001-62; JBS S/A, CNPJ 02.916.265/0001-60; Eldorado Brasil Celulose S/A, CNPJ 07.401.436/0002-12; Flora Produtos de Higiene e Limpeza S/A, CNPJ 08.505.736/000123; Banco Original S/A, CNPJ: 92.894.922/0001-08; Âmbar Energia Ltda., CNPJ 01.645.009/0002-01; Canal Rural Produções Ltda., CNPJ 01.815.092/0001-20; J&F Floresta Agropecuária Ltda., CNPJ 07.589.548/0001-68; 
2.3- Demais empresas que usufruíram dos benefícios fiscais listados no item 2.2, entre 2007 e 2016, segregado por: exercício; nome; CNPJ; estimativa do benefício; 
2.4- Eventual estudo ou avaliação de impactos, realizada pela Secretaria de Receita Federal do Brasil (RFB) , tendo por objeto os benefícios fiscais listados no item 2.1.'
5. A Secretaria da Receita Federal do Brasil respondeu ao questionamento por meio do Ofício 998/2018-RFB/Gabinete (peça 19) , de 10/10/2018, que encaminha a Nota Audit/Diaex 114, de 9/10/2018 e Anexo único elaborado pela Coordenação-Geral de Auditoria Interna e Gestão de Riscos.
6. A nota explica que no sistema tributário nacional existem diversos benefícios fiscais para pessoas jurídicas, que podem ser relacionadas à atividade meio, à atividade fim ou ainda não relacionados com as operações da empresa, como nos casos de doações e patrocínios a projetos culturais. Destaca que cada empresa citada no item 2.2 possui um conjunto próprio de incentivos relacionados ou não com os respectivos setores, e a expansão solicitada no item 2.3 incluiria diversas pessoas jurídicas com atividades totalmente diferentes, e "abrangeria quase a totalidade das empresas na base de dados da RFB".
7. Quanto ao item 2.1, em relação aos benefícios fiscais disponibilizados para os setores de atuação da J&F, a RFB apresentou o Anexo Único a Nota, com os gastos referentes a essas áreas baseado no Demonstrativo de Gastos Tributários (DGT) - Bases Efetivas 2015. Nesse documento são apresentados treze benefícios fiscais, com os respectivos tributos a que se referem, modalidades, legislação que garante o benefício e descrição.
8. Cabe ressaltar a grande variedade de benefícios fiscais apresentados, que vão desde a isenção de contribuição para a previdência social na exportação da produção rural, a redução da alíquota de PIS e COFINS em itens da cesta básica, a isenção de Imposto sobre Operações Financeiras (IOF) sobre operações do Seguro Rural, isenção de PIS/COFINS sobre faturamento de telecomunicações em áreas rurais e regiões remotas, até a redução da alíquota de diversos tributos dentro do Programa de Apoio ao Desenvolvimento Tecnológico da Indústria de Equipamentos para a TV Digital (PATVD) .
9. Vale ressaltar que no DGT - PLOA 2018 foram identificados dezesseis gastos tributários somente para a função orçamentária agricultura, o que demonstra que os benefícios fiscais não são constantes no tempo. Dessa maneira, a informação encaminhada, com dados até o ano de 2015, não é suficiente para a identificação e descrição de todos os benefícios fiscais vigentes entre 2007 e 2016, conforme solicitado. Ademais, considerando a natureza dos gastos tributários, cujos valores são calculados com base em estimativa de perda de arrecadação e, em muitos casos, de forma agregada, torna-se um desafio relevante a avaliação de impacto decorrente desse tipo de benefício de forma individualizada por empresa beneficiada. 
10. Em relação à estimativa de benefícios fiscais usufruídos pelas empresas do grupo J&F (item 2.2) e da listagem de outras empresas que usufruíram dos mesmos benefícios (item 2.3) , a RFB alegou limitação de acesso do TCU a essas informações, por entender que estariam protegidas pelo instituto do sigilo fiscal, definido no art. 198 do Código Tributário Nacional (CTN) , que segue:
'Art. 198. Sem prejuízo do disposto na legislação criminal, é vedada a divulgação, por parte da Fazenda Pública ou de seus servidores, de informação obtida em razão do ofício sobre a situação econômica ou financeira do sujeito passivo ou de terceiros e sobre a natureza e o estado de seus negócios ou atividades.'
11. A negativa de informação por parte da RFB para o TCU em decorrência do sigilo fiscal já ocorreu em outros processos, a exemplo do TC Processo 015.940/2017-9, que tratou da realização de auditorias de conformidade com objetivo de verificar a regularidade do processo de concessão de renúncias tributárias relacionadas às áreas social e de desenvolvimento. A RFB negou-se a fornecer os números do Cadastro Nacional de Pessoas Jurídicas (CNPJ) das entidades que gozam de benefício tributário. A Receita apenas apresentou dados agregados do número de entidades, e alegou sigilo fiscal para não fornecer as informações detalhadas.
12. O Relatório da Comissão Parlamentar Mista de Inquérito da JBS (CPMI-JBS) destacou o fato do Tribunal de Contas da União não ter acesso aos dados dos benefícios fiscais concedidos às empresas, em virtude da interpretação restritiva aplicada pela RFB ao art. 198 do CTN. Nesse sentido, o Deputado Hugo Leal, a quem foi atribuída a Relatoria Parcial da CPMI, destacou em seu relatório (peça 6, p. 243) :
'O próprio CTN prevê três exceções à vedação contida em seu art. 198. Primeira, requisições de autoridade judiciária no interesse da justiça. Segunda, solicitações de autoridade administrativa no interesse da Administração Pública, desde que seja comprovada a instauração regular de processo administrativo, no órgão ou na entidade respectiva, com o objetivo de investigar o sujeito passivo a que se refere a informação, por prática de infração administrativa. Terceira, prestação de assistência mútua entre a Fazenda Pública da União e as dos Estados, do Distrito Federal e dos Municípios para a fiscalização dos tributos respectivos e permuta de informações, na forma estabelecida, em caráter geral ou específico, por lei ou convênio.
Nesse cenário, incluir entre as exceções ao sigilo fiscal as requisições dos Tribunais de Contas é medida que se impõe. A fiscalização de renúncias de receitas por esses tribunais insere-se no conjunto de atividades de controle externo constitucionalmente previstas, visando determinar se tais desonerações favorecem a população e cumprem seus propósitos de forma eficiente. Essas fiscalizações são da maior relevância para o interesse público, pois têm o condão de indicar a necessidade de manter, aprimorar ou revogar os benefícios e incentivos fiscais existentes no sistema tributário brasileiro. Trata-se, portanto, de um importante mecanismo de avaliação do impacto dos sobreditos incentivos e benefícios.' (grifo nosso) 
13. Dessa forma, o deputado apresentou Projeto de Lei Complementar (PLP) 457/2017, que 'autoriza a administração tributária a fornecer a órgãos de controle externos informações protegidas por sigilo fiscal para fiscalização de renúncia de receitas públicas'. Esse PLP (...) [inclui] o inciso III do art. 198 do CTN, que trata das exceções ao sigilo fiscal, para a seguinte redação:
'III - solicitações dos órgãos de controle externo de que tratam os arts. 70 e 75 da Constituição Federal para a fiscalização de renúncias de receitas públicas mediante a realização de inspeções, levantamentos, acompanhamentos ou auditorias de natureza contábil, financeira, orçamentária, patrimonial e operacional.'
14. É de se destacar que a aprovação dessa proposta seria de suma importância para o aperfeiçoamento da gestão e do controle das renúncias tributárias. No entanto, o referido projeto de lei foi apensado ao PLP 571/2010, que aguarda designação de relator na Comissão de Constituição e Justiça e de Cidadania (CCJC) .
15. Cabe mencionar, ainda, que a imposição do sigilo fiscal nos trabalhos de fiscalização desta Corte de Contas está sendo analisada com profundidade no âmbito do TC Processo 021.258/2018-0, cujo objeto é uma auditoria operacional com o objetivo de avaliar os efeitos do sigilo fiscal sobre a efetividade do exercício do controle externo e do controle social da administração tributária federal. Sendo assim, entende-se mais apropriado não propor nenhum encaminhamento com relação ao assunto neste processo. 
16. No que concerne aos estudos ou avaliação de impactos dos benefícios fiscais listados, solicitado no item 2.4, a RFB não repassou nenhum trabalho e informou que não há estudo com esse objeto sendo realizado e "que tal tarefa demandaria a definição de metas, indicadores e objetivos pelos órgãos responsáveis pelas políticas". De fato, boa parte dos gastos tributários não possuem em sua estrutura normativa e de governança critérios mínimos para avaliação de resultados. Esse ponto já foi tratado detidamente pelo Tribunal no Acórdão 1205/2014-TCU-Plenário, decisão que está em monitoramento no âmbito do TC Processo 029.350/2017-4.
CONCLUSÃO
17. A Comissão Parlamentar Mista de Inquérito da JBS (CPMI-JBS) concluiu pelo encaminhamento de requisição ao Tribunal de Contas da União - realizado pelo Exmo. Sr. Senador Eunício Oliveira, Presidente do Senado Federal - para que realizasse a avaliação dos impactos dos benefícios fiscais concedidos para os setores a que pertencem a J&F e a JBS, em especial ao setor de proteína animal. Por meio do Ofício 0230/2018-TCU/SecexAmbiental, de 20/9/2018, peça 14, realizou-se diligência a RFB, com objetivo de levantar e avaliar as informações controladas pela autarquia, bem como o acesso do Tribunal às classificadas com sigilo fiscal.
18. Por meio do Ofício 998/2018-RFB/Gabinete (peça 19) , de 10/10/2018, a RFB informou não ser possível o atendimento do pedido, visto que o fornecimento de informações econômicas dos contribuintes fere a vedação determinada pelo art. 198 do CTN.
19. De acordo com o exposto, propomos ao Tribunal informar ao Exmo. Sr. Senador Eunício Oliveira, Presidente do Senado Federal, a impossibilidade de realizar a avaliação de impactos dos benefícios fiscais concedidos às empresas do grupo J&F em virtude da negativa da Secretaria da Receita Federal do Brasil em fornecimento de informações para o Tribunal de Contas da União, sob alegação de sigilo fiscal.
PROPOSTA DE ENCAMINHAMENTO
20. Diante do exposto, submete-se a presente Solicitação do Congresso Nacional, formulada por intermédio do Ofício 779/2018-SF, de 7/6/2018, pelo Presidente do Senado Federal, com base no Parecer (CN) 1, de 2017, da CPMI da JBS, à consideração superior, sugerindo encaminhar o presente processo ao Gabinete do Ministro Relator José Múcio Monteiro, propondo:
a. informar ao Exmo. Sr. Senador Eunício Oliveira, Presidente do Senado Federal, da impossibilidade de realizar a avaliação de impactos solicitada, tendo em vista que a Secretaria da Receita Federal do Brasil não compartilhou as informações sobre o montante de benefício fiscal auferido pelas empresas do grupo J&F no período de 2007 a 2016 e pelas demais empresas dos setores econômicos envolvidos, por entender que o fornecimento de informações econômicas dos contribuintes fere a vedação determinada pelo art. 198 do CTN;
b. considerar a solicitação integralmente atendida e arquivar o presente processo, nos termos dos arts. 169, inciso II, do Regimento Interno do TCU e 17, inciso II, da Resolução - TCU 215/2008."
É o Relatório.

não há.

Não atuou

SOLICITAÇÃO DO CONGRESSO NACIONAL, FORMULADA PELA PRESIDÊNCIA DO SENADO FEDERAL. DISPONIBILIZAÇÃO DOS RESULTADOS DA CPMI DA JBS. RECOMENDAÇÃO DE AVALIAÇÃO DOS IMPACTOS DOS BENEFÍCIOS CONCEDIDOS ÀS EMPRESAS INVESTIGADAS. DILIGÊNCIA. ALEGAÇÃO DE SIGILO FISCAL, PELA SECRETARIA DA RECEITA FEDERAL DO BRASIL (RFB), SEGUNDO INTERPRETAÇÃO DO ART. 198 DA LEI 5.172/1966 (CÓDIGO TRIBUTÁRIO NACIONAL). CONSIDERAÇÕES SOBRE A MATÉRIA. COMPETÊNCIA CONSTITUCIONAL DO TCU PARA FISCALIZAR RENÚNCIA DE RECEITAS. DOUTRINA DOS PODERES IMPLÍCITOS. INTERESSE PÚBLICO SUBJACENTE ÀS RENÚNCIAS DE RECEITAS, CONSIDERADAS COMO "GASTOS TRIBUTÁRIOS". RENOVAÇÃO DA DILIGÊNCIA PARA OBTENÇÃO DAS INFORMAÇÕES SOLICITADAS PELA UNIDADE TÉCNICA. INFORMAR AO PRESIDENTE DA REPÚBLICA DE QUE EVENTUAL SONEGAÇÃO DE INFORMAÇÃO PODERÁ ENSEJAR RESSALVA NO PARECER SOBRE AS CONTAS DO PRESIDENTE DA REPÚBLICA. CIÊNCIA À PRESIDÊNCIA DO SENADO FEDERAL, À PRESIDÊNCIA DA CÂMARA DOS DEPUTADOS, AO COMITÊ DE MONITORAMENTO E AVALIAÇÃO DOS SUBSÍDIOS DA UNIÃO (CMAS) E AOS DEMAIS INTERESSADOS.

SOLICITAÇÃO DO CONGRESSO NACIONAL (SCN)

Inicialmente, registro que atuo nos presentes autos por força do art. 152 do Regimento Interno do TCU (RI/TCU) , em sucessão ao Ministro José Múcio Monteiro.
2.	Trata-se de expediente do Presidente do Senado Federal, à época, o então Senador Eunício de Oliveira, em que, ao encaminhar a esta Corte de Contas o Relatório dos Trabalhos da Comissão Parlamentar Mista de Inquérito - CPMI da JBS, solicitou a este Tribunal que avaliasse o impacto dos benefícios concedidos aos setores a que pertencem as empresas JBS e J&F.
3.	Presentes os requisitos de admissibilidade assentados nos arts. 38, inciso I, da Lei 8.443/1992, 232, inciso I, do RI/TCU e 4°, inciso I, alínea "a", da Resolução TCU 215/2008, o feito deve ser conhecido como Solicitação do Congresso Nacional. 
4.	Para instruir a demanda, a SecexAmbiental, responsável pela instrução, considerou necessárias informações acerca de todos os benefícios fiscais concedidos aos setores das empresas investigadas (alimentos, celulose, produtos de higiene e limpeza, serviços financeiros, energia, comunicação e agronegócio) , como, também, sobre quais empresas e instituições teriam sido beneficiadas e em que montante, durante o período de 2007 a 2016, escopo das investigações da CPMI.
5.       Dessarte, a unidade técnica propôs inspeção na Secretaria da Receita Federal do Brasil (atualmente designada como Secretaria Especial da Receita Federal do Brasil - RFB) , autorizada pelo então Relator à peça 13. 
6. 	Ato contínuo, foi emitido ofício de requisição de informações, nos seguintes termos:
"2.1- Descrição dos benefícios fiscais, vigentes entre 2007 e 2016, disponibilizadas aos setores de alimentos, de celulose, de produtos de higiene e limpeza, de serviços financeiros, de comunicação e de agronegócio; 
2.2- Estimativa dos benefícios fiscais usufruídos, entre 2007 e 2016, pelas seguintes empresas, segregada por exercício: J&F Investimentos S.A, CNPJ 00.350.763/0001-62; JBS S/A, CNPJ 02.916.265/0001-60; Eldorado Brasil Celulose S/A, CNPJ 07.401.436/0002-12; Flora Produtos de Higiene e Limpeza S/A, CNPJ 08.505.736/000123; Banco Original S/A, CNPJ: 92.894.922/0001-08; Âmbar Energia Ltda., CNPJ 01.645.009/0002-01; Canal Rural Produções Ltda., CNPJ 01.815.092/0001-20; J&F Floresta Agropecuária Ltda., CNPJ 07.589.548/0001-68;
 2.3- Demais empresas que usufruíram dos benefícios fiscais listados no item 2.2, entre 2007 e 2016, segregado por: exercício; nome; CNPJ; estimativa do benefício; 
2.4- Eventual estudo ou avaliação de impactos, realizada pela Secretaria de Receita Federal do Brasil (RFB) , tendo por objeto os benefícios fiscais listados no item 2.1."
7.	Em resposta, a Receita Federal apresentou apenas informações relativas ao subitem 2.1, que, todavia, foram consideradas insuficientes para atender à Solicitação do Senado Federal. Sobre o subitem 2.4, o órgão informou que "não há estudo com esse objeto sendo realizado e 'que tal tarefa demandaria a definição de metas, indicadores e objetivos pelos órgãos responsáveis pelas políticas' ".
8.	Quanto aos subitens 2.2 e 2.3, a RFB alegou sigilo fiscal, com base em interpretação do art. 198 do Código Tributário Nacional (CTN) , para justificar a negativa de entrega das informações, verbis:
Art. 198. Sem prejuízo do disposto na legislação criminal, é vedada a divulgação, por parte da Fazenda Pública ou de seus servidores, de informação obtida em razão do ofício sobre a situação econômica ou financeira do sujeito passivo ou de terceiros e sobre a natureza e o estado de seus negócios ou atividades.  
§ 1o Excetuam-se do disposto neste artigo, além dos casos previstos no art. 199, os seguintes:                
 I - requisição de autoridade judiciária no interesse da justiça;
II - solicitações de autoridade administrativa no interesse da Administração Pública, desde que seja comprovada a instauração regular de processo administrativo, no órgão ou na entidade respectiva, com o objetivo de investigar o sujeito passivo a que se refere a informação, por prática de infração administrativa.            
§ 2o O intercâmbio de informação sigilosa, no âmbito da Administração Pública, será realizado mediante processo regularmente instaurado, e a entrega será feita pessoalmente à autoridade solicitante, mediante recibo, que formalize a transferência e assegure a preservação do sigilo.              
 § 3o Não é vedada a divulgação de informações relativas a:             
I - representações fiscais para fins penais;              
II - inscrições na Dívida Ativa da Fazenda Pública;              
III - parcelamento ou moratória.                 
9. 	Segundo a unidade técnica, esse tipo de recusa é conduta recorrente da RFB no que tange à atuação deste Tribunal. Reforça que tal fato foi, inclusive, anotado no Relatório da CPMI da JBS, em que o Deputado Hugo Leal manifestou-se contrariamente a esse entendimento, concluindo nos seguintes termos:
"Nesse cenário, incluir entre as exceções ao sigilo fiscal as requisições dos Tribunais de Contas é medida que se impõe. A fiscalização de renúncias de receitas por esses tribunais insere-se no conjunto de atividades de controle externo constitucionalmente previstas, visando determinar se tais desonerações favorecem a população e cumprem seus propósitos de forma eficiente. Essas fiscalizações são da maior relevância para o interesse público, pois têm o condão de indicar a necessidade de manter, aprimorar ou revogar os benefícios e incentivos fiscais existentes no sistema tributário brasileiro. Trata-se, portanto, de um importante mecanismo de avaliação do impacto dos sobreditos incentivos e benefícios."
10. 	Em vista disso, referido deputado apresentou o Projeto de Lei Complementar (PLP) 457/2017, com o intuito de ajustar a redação do art. 198 do CTN, de modo a nele incluir o inciso III, para autorizar expressamente o fornecimento de informações protegidas por sigilo fiscal aos órgãos de controle externo, verbis:
 'III - solicitações dos órgãos de controle externo de que tratam os arts. 70 e 75 da Constituição Federal para a fiscalização de renúncias de receitas públicas mediante a realização de inspeções, levantamentos, acompanhamentos ou auditorias de natureza contábil, financeira, orçamentária, patrimonial e operacional.'
11.	Não obstante, com o início da nova legislatura, o referido projeto de lei foi arquivado em 31/1/2019, nos termos do art. 105 do Regimento Interno da Câmara dos Deputados:
Art. 105. Finda a legislatura, arquivar-se-ão todas as proposições que no seu decurso tenham sido submetidas à deliberação da Câmara e ainda se encontrem em tramitação, bem como as que abram crédito suplementar, com pareceres ou sem eles, salvo as: 
I - com pareceres favoráveis de todas as Comissões; 
II - já aprovadas em turno único, em primeiro ou segundo turno; 
III - que tenham tramitado pelo Senado, ou dele originárias; 
IV - de iniciativa popular; 
V - de iniciativa de outro Poder ou do Procurador-Geral da República.
Parágrafo único. A proposição poderá ser desarquivada mediante requerimento do Autor, ou Autores, dentro dos primeiros cento e oitenta dias da primeira sessão legislativa ordinária da legislatura subsequente, retomando a tramitação desde o estágio em que se encontrava.  
12.	Com base no parágrafo único do referido dispositivo regimental, é possível ao Deputado Hugo Leal, reeleito para a atual legislatura, requerer o desarquivamento do Projeto de Lei Complementar (PLP) 457/2017, de sua autoria, o que torna oportuno cientificá-lo da presente deliberação.
13.	Feito esse registro, e considerando que a viabilidade do compartilhamento de informações acobertadas por sigilo fiscal é objeto do TC Processo 021.258/2018-0, que trata da aferição do grau de auditabilidade da RFB, agora também de minha relatoria, a unidade técnica propôs, nos presentes autos, que este Tribunal apenas cientificasse a autoridade solicitante acerca da "impossibilidade" de realizar a avaliação de impactos pretendida em função da negativa da RFB.
14.	Assentado esse breve histórico, passo às análises pertinentes.
15. 	É fato que o processo TC Processo 021.258/2018-0, também de minha relatoria, trata das questões relacionadas à auditabilidade das informações sob custódia da Receita Federal. 
16.	Todavia, as conclusões da unidade técnica, naqueles autos, questionam a posição adotada pela Receita Federal de negar ao Tribunal de Contas da União o acesso, para fins de controle externo, às informações que considera protegidas por sigilo fiscal. De acordo com a SecexPrevidência, unidade responsável pela instrução do TC Processo 021.258/2018-0, essa limitação de acesso é "incompatível com as competências constitucionais e legais" desta Corte de Contas "no exercício do controle externo da administração pública" (item 249, "ii" do Relatório de Auditoria Operacional versado no TC Processo 021.258/2018-0) .
17.	O mesmo relatório inclui, em sua proposta de encaminhamento, um alerta à Receita Federal no sentido de que: 
a obstrução ao livre exercício de auditorias e inspeções e a sonegação de processo, documento ou informação, afrontam o disposto no inciso IV, art. 71 da Constituição Federal, podendo o Tribunal ou o relator assinar prazo improrrogável de até quinze dias para apresentação de documentos, informações e esclarecimentos julgados necessários, fazendo-se a comunicação do fato ao ministro de Estado supervisor da área ou à autoridade de nível hierárquico equivalente, para as medidas cabíveis, de acordo com o previsto no § 1º, art. 245 do RITCU;
18.	Embora os resultados da auditoria operacional versada no TC Processo 021.258/2018-0 ainda não tenham sido submetidos à deliberação do Tribunal, já é possível verificar que os esforços empenhados naquela ação de controle não foram suficientes para solucionar tempestivamente o problema anotado nos presentes autos, vale repetir: a negativa da SRFB em fornecer informações ao Tribunal de Contas da União para viabilizar o atendimento à demanda do Senado Federal.
19.	Isso posto, considero oportuno enfrentar a questão nesta assentada, notadamente porque o objeto dos presentes autos apresenta peculiaridades que não recomendam aguardar o desfecho do TC Processo 021.258/2018-0, de escopo bem mais amplo. 
20.	A primeira nota diferenciadora deste processo é que o acesso necessário às informações guardadas pela Receita Federal visa ao exercício da competência constitucional específica deste Tribunal para fiscalizar renúncia de receitas tributárias. 
21.	Para viabilizar o exercício dessa competência constitucional, o Tribunal de Contas da União precisa, necessariamente, dos poderes necessários a esse mister, ainda que não previstos expressamente em lei, o que atrai a incidência da doutrina dos poderes implícitos.
22.	Ainda em virtude do objeto de fiscalização versado neste processo - renúncia de receitas -, exsurge o interesse público subjacente a esse tipo de "despesa tributária". Trata-se de um direcionamento de recursos públicos no interesse do Estado brasileiro, o que reforça a necessidade de acesso a essas informações pelo controle externo. 
23.	A segunda singularidade é que o acesso às informações requeridas pela equipe de fiscalização não tem o objetivo de violar a intimidade tributária de nenhuma pessoa, física ou jurídica, mas apenas de colher evidências, primordialmente estatísticas, sobre a distribuição das renúncias de receitas entre os respectivos beneficiários, para viabilizar o atendimento à solicitação do Poder Legislativo.
24.	A terceira peculiaridade é que esta ação de controle decorre de Solicitação do Congresso Nacional, o que lhe confere contornos de maior relevância, pois o demandante da fiscalização é o titular constitucional do controle externo, a teor do art. 70, caput, da Lei Maior. 
25.	 Passo a expor tais questões.
	Competência constitucional do TCU para fiscalizar renúncia de receitas
26.	A competência desta Corte de Contas para fiscalizar as renúncias de receitas está bem assentada no §1º do art. 1º da Lei 8.443/1992, verbis: 
  § 1° No julgamento de contas e na fiscalização que lhe compete, o Tribunal decidirá sobre a legalidade, de legitimidade e a economicidade dos atos de gestão e das despesas deles decorrentes, bem como sobre a aplicação de subvenções e a renúncia de receitas. (Grifei) .
27.	A mesma competência deflui também do texto constitucional, precisamente do caput do art. 70 da nossa Lei Maior:
Art. 70. A fiscalização contábil, financeira, orçamentária, operacional e patrimonial da União e das entidades da administração direta e indireta, quanto à legalidade, legitimidade, economicidade, aplicação das subvenções e renúncia de receitas, será exercida pelo Congresso Nacional, mediante controle externo, e pelo sistema de controle interno de cada Poder.  (Grifei) .
28.	Embora o artigo 70 da Constituição Federal faça referência ao Congresso Nacional, como titular do controle externo, o subsequente artigo 71 atribui ao Tribunal de Contas da União a competência de operacionalizar esse controle republicano das contas públicas. Embora este Tribunal possua competências privativas e autonomia para atuar, inclusive no campo sancionatório, o mencionado artigo 70 revela que suas atribuições de controle externo possuem a finalidade última de auxiliar o Congresso Nacional nessa missão. Em outras palavras, as competências de controle externo atribuídas ao Poder Legislativo no art. 70 da Lei Maior propagam-se para o Tribunal de Contas em virtude da própria finalidade constitucional deste último.
29.	Ademais, no caso vertente, estamos tratando de uma fiscalização procedida pela Corte de Contas por solicitação expressa do Poder Legislativo, in casu, o Senado Federal, nos precisos termos dos incisos IV e VII do artigo 71 da Constituição da República:
IV - realizar, por iniciativa própria, da Câmara dos Deputados, do Senado Federal, de Comissão técnica ou de inquérito, inspeções e auditorias de natureza contábil, financeira, orçamentária, operacional e patrimonial, nas unidades administrativas dos Poderes Legislativo, Executivo e Judiciário, e demais entidades referidas no inciso II;
 (...) 
VII - prestar as informações solicitadas pelo Congresso Nacional, por qualquer de suas Casas, ou por qualquer das respectivas Comissões, sobre a fiscalização contábil, financeira, orçamentária, operacional e patrimonial e sobre resultados de auditorias e inspeções realizadas;
	Poderes implícitos para viabilizar a competência constitucional
30.	Isso posto, e considerando que o acesso às informações requeridas pela unidade técnica, embora protegidas pelo sigilo fiscal, é condição necessária para viabilizar a demanda do Congresso Nacional, amparada nos arts. 70, caput, e 71, incisos IV e VII, da Constituição Federal, pondero que o deslinde do caso atrairia a incidência da doutrina dos poderes implícitos, já reconhecida em favor deste Tribunal de Contas pelo Supremo Tribunal Federal (MS 24.510, rel. min. Ellen Gracie, voto do min. Celso de Mello, julg.: 19/11/2003, Plenário, DJ de 19-3-2004; MS 26.547, rel. min. Celso de Mello, julgamento: 23/5/2007, DJ de 29/05/2007; MS 26.094, rel. min. Dias Toffoli, julg.: 10/02/2011, DJe-031 de 16/02/2011; MS 32.494 MC, rel. min. Celso de Mello, julg.: 11/11/2013, dec. monocrática, DJE de 13-11-2013) . 
31.	Conforme bem assinalado pelo Ministro Celso de Mello no julgamento do referido MS 32.494: 
Essa compreensão do tema tem sido manifestada pelo Supremo Tribunal Federal em julgamentos, colegiados e monocráticos (MS 24.510/DF, Rel. Min. ELLEN GRACIE - MS 26.094/DF, Rel. Min. DIAS TOFFOLI - MS 26.547-MC/DF, Rel. Min. CELSO DE MELLO) , nos quais esta Corte, apoiando-se, precisamente, na doutrina dos poderes implícitos, reconhece que a Alta Corte de Contas dispõe dos meios necessários à plena concretização de suas atribuições constitucionais, ainda que não referidos, explicitamente, no texto da Lei Fundamental.  (Grifei) .
32.	A doutrina dos poderes implícitos tem sido abraçada pelo Supremo Tribunal Federal em favor desta Corte de Contas para lhe conferir prerrogativas não previstas expressamente em lei, a exemplo da expedição de medidas cautelares e da desconsideração da personalidade jurídica para fins de responsabilização em processos de controle externo.
	Caso análogo apreciado pelo STF - sigilo bancário e interesse público
33.	No caso específico do acesso a informações legalmente protegidas por sigilo, o Supremo Tribunal Federal também se manifestou favoravelmente à atuação desta Corte de Contas, no julgamento do MS 33.340 (rel. min. Luiz Fux, julg.: 26/5/2015, DJe de 3/8/2015) , igualmente relacionado à necessidade de acesso a informações, pelo TCU, para atendimento a Solicitação do Congresso Nacional em fiscalização relacionada à empresa JBS.
34.	É possível identificar pontos em comum entre os fundamentos então adotados pelo Pretório Excelso, no julgamento do MS 33.340, e a natureza da fiscalização ora obstada pela RFB. Por seu didatismo, transcrevo o resumo daquele julgado nos termos apresentados no Informativo do STF de 26/5/2015:
A Primeira Turma do Supremo Tribunal Federal (STF) negou o Mandado de Segurança (MS) 33340, impetrado pelo Banco Nacional de Desenvolvimento Econômico e Social (BNDES) contra acórdão do Tribunal de Contas da União (TCU) que determinou o envio, pela instituição financeira, de informações sobre operações de crédito realizadas com o grupo JBS/Friboi. Por maioria, o colegiado seguiu o voto do ministro Luiz Fux, no entendimento de que o envio de informações ao TCU relativas a operações de crédito, originárias de recursos públicos, não é coberto pelo sigilo bancário e que o acesso a tais dados é imprescindível à atuação do TCU na fiscalização das atividades do BNDES. Ficou vencido na votação o ministro Luís Roberto Barroso, que entendia que apenas parte das informações deveriam ser enviadas.
De acordo com os autos, a Comissão de Controle Externo da Câmara dos Deputados solicitou ao TCU a realização de auditoria nas operações de crédito do BNDES com o Grupo JBS/Friboi, nos critérios utilizados para a escolha da empresa beneficiada, as vantagens sociais advindas dessas operações, o cumprimento das cláusulas contratuais firmadas entre as partes, em especial dos termos referentes à aplicação de multas, a aquisição de debêntures e eventual prejuízo sofrido pelo banco com a troca desses debêntures por posição acionária.
O BNDES forneceu parte das informações requeridas pelo TCU, deixando de revelar o rating de crédito, o saldo das operações de crédito, a situação cadastral e a estratégia de hedge do Grupo JBS/Friboi, por entender que esses dados estariam sob a proteção do sigilo bancário e que as operações realizadas têm natureza de contrato de financiamento, estando, por isso, resguardadas pelo sigilo bancário.
O relator do MS, ministro Luiz Fux, salientou que, embora o sigilo bancário e empresarial sejam fundamentais para o livre exercício da atividade econômica e que a divulgação irresponsável de dados sigilosos pode expor um grupo econômico e até inviabilizar sua atuação, a preservação dos dados não pode ser vista como uma garantia absoluta. Segundo ele, o repasse de informações para que o TCU atue como órgão de controle externo não representa quebra de sigilo e sua negativa inviabilizaria o pleno desempenho de sua missão constitucional.
"Aquele que contrata com o BNDES deve aceitar que a exigência de transparência tão estimada em nossa República contemporânea para o controle da legitimidade dos que exercem o poder justifica o conhecimento por toda a sociedade de informações que possam influenciar seu desempenho empresarial", argumentou o ministro. [Grifei].
35.	De modo semelhante, as renúncias de receitas tributárias são motivadas pelo interesse público. São consideradas tecnicamente como "gastos tributários" para fins de subsídio à elaboração das leis orçamentárias anuais, conforme terminologia adotada pela própria Secretaria Especial da Receita Federal do Brasil:
"Os Demonstrativos dos Gastos Tributários que acompanharam os Projetos de Lei Orçamentária Anual apresentam as previsões de renúncia realizadas para subsidiar a elaboração do orçamento para o exercício subsequente. Contém o impacto previsto das medidas de desoneração vigentes que se enquadram no conceito de gasto tributário." (Fonte: Gastos Tributários - Previsões PLOA. Disponível em: http://receita.economia.gov.br/dados/receitadata/renuncia-fiscal/previsoes-ploa; grifei) .
36.	Segundo Maria Emília Miranda Pureza, em estudo elaborado pela Consultoria de Orçamento e Fiscalização Financeira da Câmara dos Deputados:
No modelo brasileiro, o gasto tributário é considerado como uma alternativa às ações políticas de governo, visando a promoção do desenvolvimento econômico ou social, não realizadas no orçamento, mas por intermédio do sistema tributário. Seriam, portanto, desonerações voltadas às seguintes finalidades: a) compensar gastos realizados pelos contribuintes com serviços não atendidos pelo governo, b) compensar ações complementares às funções típicas de Estado, desenvolvidas por entidades civis, c) promover a equalização das rendas entre as regiões, e d) incentivar determinado setor da economia. (PUREZA, Maria Emília Miranda. Disciplinamento das Renúncias de Receitas Federais - Inconsistências no Controle dos Gastos Tributário - Estudo 5. Brasília: Câmara dos Deputados. 2007. p. 8. Disponível em: http://www2.camara.leg.br/orcamento-da-uniao/estudos/2007) .
37.	Dessa forma, se a necessidade de conhecimento, pelo órgão de controle externo, dos critérios de distribuição dos recursos para financiamentos concedidos pelo BNDES é reconhecida pelo Supremo Tribunal Federal como razão suficiente para relativizar o direito de sigilo bancário no que tange a operações de crédito motivadas por interesse público; parece-nos razoável admitir que as mesmas razões se aplicam ao sigilo fiscal, no que tange especificamente à distribuição, entre as empresas contribuintes, dos recursos advindos de renúncias tributárias. Ambos os casos tratam, direta ou indiretamente, da aplicação de recursos no interesse público. 
38.	Sob certo ponto de vista, os recursos oriundos de renúncias tributárias estariam mais subordinados ao acompanhamento e controle pelo Estado do que os financiamentos oriundos do BNDES. Isso porque os recursos de financiamento, após aplicados, devem retornar aos cofres públicos, ao passo que, no caso da renúncia de receitas, trata-se de um verdadeiro "gasto tributário", conforme a própria terminologia orçamentária brasileira. São valores que a União deixa de recolher para o que o beneficiário desenvolva alguma atividade ou projeto no interesse do Estado. 
	Objetivos do TCU na análise das informações requeridas - ausência de violação da intimidade fiscal das empresas contribuintes
39.	Sem prejuízo das conclusões exaradas no tópico anterior, cumpre anotar que a busca de informações pelo Tribunal de Contas da União, neste caso, não tem o objetivo de usurpar a intimidade fiscal dos contribuintes beneficiários, mas tão-somente de identificar, principalmente para fins de estudo estatístico, o perfil da distribuição desses recursos e seus impactos, sem se imiscuir nos detalhes da "vida" tributária de cada empresa.
40.	Assim, a atuação deste Tribunal no caso em exame não ameaça o bem jurídico tutelado pelo sigilo fiscal, que, nos dizeres de Ricardo Lobo Torres, seria a proteção do "contribuinte contra divulgação de informações sobre a sua situação financeira ou econômica por parte de qualquer funcionário do Fisco" (TORRES, 2011, p. 147) [footnoteRef:2].  [2:  TORRES, Ricardo Lobo. Sigilos bancário e fiscal. In: SARAIVA FILHO, Oswaldo Othon de Pontes; GUIMARÃES, Vasco Branco (Coords.) . Sigilos bancário e fiscal: homenagem ao Jurista José Carlos Moreira Alves. Belo Horizonte: Fórum, 2011. p. 147.] 
41.	No caso presente, o TCU não avançará em análises inerentes à situação financeira nem econômica das empresas contribuintes. Apenas buscará identificar o perfil geral de distribuição das renúncias de receitas. E mesmo que venha a elaborar uma tabela demonstrativa da distribuição de renúncias de receitas por empresa contribuinte, esses valores específicos - referentes a tributos não pagos por renúncia de receitas - não revelam informações suficientes para expor efetivamente a situação financeira e econômica das empresas contribuintes, até porque uma parcela delas já divulga seus demonstrativos contábeis. 
42.	Com efeito, parte expressiva das empresas beneficiárias de renúncias fiscais já é obrigada por lei a divulgar publicamente suas demonstrações contábeis, como exige o art. 176 da Lei 6.404/1976 (Lei das Sociedades Anônimas) , e o art. 3º da Lei 11.638/2007 (estende às sociedades de grande porte, inclusive às companhias "fechadas", disposições relativas à elaboração e divulgação de demonstrações financeiras previstas na Lei das SA) . A título de exemplo, a empresa JBS S.A., ao divulgar publicamente suas demonstrações contábeis, informa detalhadamente os valores de suas obrigações fiscais, como Imposto de Renda, CSLL, ICMS, PIS, COFINS e de seus parcelamentos. Isso pode ser verificado com facilidade na respectiva página da empresa na Internet  (https://jbss.infoinvest.com.br) .
43.	Outrossim, é precisamente em vista dos objetivos específicos das análises demandas neste processo, que não se aplicam ao caso as disposições da Resolução-TCU 207/2007. Embora esse regulamento discipline, no âmbito desta Corte de Contas, os "procedimentos para solicitação de informações protegidas por sigilo fiscal à Fazenda Pública federal, estadual, distrital ou municipal", seu campo de incidência restringe-se expressamente à "apuração de infração administrativa", nos estritos termos do inciso II do § 1º do art. 198 da Lei nº 5.172/1966  (Código Tributário Nacional) . E, como visto, a presente ação de controle não visa à apuração de "infração administrativa", mas sim o exame do perfil de distribuição de renúncias de receitas, com base na competência constitucional deste Tribunal de Contas.  
44.	Dessa forma, a prerrogativa de acesso às informações requeridas nos presentes autos reside - repito - no poder implícito deste Tribunal absolutamente necessário ao desempenho de sua atribuição constitucional de fiscalizar as renúncias de receitas.
	Interesse do Congresso Nacional - órgão titular do Controle Externo
45.	A presente fiscalização decorre de Solicitação do Congresso Nacional. Trata-se, portanto, de uma demanda provocada pelo titular constitucional do controle externo, a teor do art. 70, caput, da Lei Maior. Obstruir tal iniciativa significa opor obstáculo ao controle republicano da gestão das contas públicas, em sentido lato, principalmente quando se pondera que as renúncias tributárias são uma forma de despesa indireta do Estado em prol de um objetivo de interesse público.
	Conclusões
46.	A par dessas considerações, entendo aplicáveis, ao caso vertente, as disposições do art. 42 da Lei 8.443/1992, que impõem ao jurisdicionado o dever de fornecer a este Tribunal todos os documentos e informações necessários à instrução de processos de fiscalização, verbis:
Art. 42. Nenhum processo, documento ou informação poderá ser sonegado ao Tribunal em suas inspeções ou auditorias, sob qualquer pretexto.
§ 1° No caso de sonegação, o Tribunal assinará prazo para apresentação dos documentos, informações e esclarecimentos julgados necessários, comunicando o fato ao Ministro de Estado supervisor da área ou à autoridade de nível hierárquico equivalente, para as medidas cabíveis.
§ 2° Vencido o prazo e não cumprida a exigência, o Tribunal aplicará as sanções previstas no inciso IV do art. 58 desta Lei.
47.	No caso concreto, a unidade técnica encaminhou ao então Secretário da Receita Federal do Brasil o Ofício 0230/2018-TCU/SecexAmbiental, de 20/9/2018 (peça 14) , solicitando, entre outras, as seguintes informações, negadas pelo órgão sob a alegação de sigilo fiscal, com base em interpretação isolada do art. 198 do Código Tributário Nacional:
2.2- Estimativa dos benefícios fiscais usufruídos, entre 2007 e 2016, pelas seguintes empresas, segregada por exercício: J&F Investimentos S.A, CNPJ 00.350.763/0001-62; JBS S/A, CNPJ 02.916.265/0001-60; Eldorado Brasil Celulose S/A, CNPJ 07.401.436/0002-12; Flora Produtos de Higiene e Limpeza S/A, CNPJ 08.505.736/000123; Banco Original S/A, CNPJ: 92.894.922/0001-08; Âmbar Energia Ltda., CNPJ 01.645.009/0002-01; Canal Rural Produções Ltda., CNPJ 01.815.092/0001-20; J&F Floresta Agropecuária Ltda., CNPJ 07.589.548/0001-68; 
2.3- Demais empresas que usufruíram dos benefícios fiscais listados  (sic)  no item 2.2 [entenda-se: "benefícios fiscais concedidos às pessoas jurídicas listadas no item 2.2"], entre 2007 e 2016, segregado por: exercício; nome; CNPJ; estimativa do benefício; 
48.	Cumpre registrar que o atual Secretário Especial da Receita Federal do Brasil, senhor Marcos Cintra Cavalcanti de Albuquerque, foi nomeado pelo Presidente da República em 2/1/2019, posteriormente, portanto, à emissão daquele ofício de diligência (cf Decreto de 2 de Janeiro de 2019, in DOU de 2/1/2019; Edição: 2-D; Seção: 2 - Extra; página: 1) .
49.	Em vista disso, e ponderando os argumentos expendidos neste Voto, considero necessário e oportuno renovar a diligência, desta feita por meio de acórdão deste Plenário, com expresso fundamento nos arts. 70, caput, e 71, inciso IV, da Constituição Federal, e nos arts. 1º, §1º, in fine, e 42, da Lei 8.443/1992, fixando ao destinatário o prazo de quinze dias, a contar da ciência da notificação, para a remessa das informações a este Tribunal.
50.	Em face da relevância da matéria, convém que a nova solicitação seja encaminhada à Receita Federal por intermédio do Ministro de Estado da Economia, mesma forma adotada no recente Acórdão 605/2019-TCU-Plenário, de 20/3/2019, de minha relatoria (TC Processo 039.965/2018-0) .
51.	Sem prejuízo dessas conclusões, observo que, em relação à demanda de informações descrita no subitem 2.3 da proposta de encaminhamento da unidade técnica - "Demais empresas que usufruíram dos benefícios fiscais listados no item 2.2, entre 2007 e 2016, segregado por: exercício; nome; CNPJ; estimativa do benefício", a RFB alega a dificuldade operacional em produzir tal informação, conforme assim consignado na instrução levada ao Relatório:
5.     A Secretaria da Receita Federal do Brasil respondeu ao questionamento por meio do Ofício 998/2018-RFB/Gabinete (peça 19) , de 10/10/2018, que encaminha a Nota Audit/Diaex 114, de 9/10/2018 e Anexo único elaborado pela Coordenação-Geral de Auditoria Interna e Gestão de Riscos.
6.       A nota explica que no sistema tributário nacional existem diversos benefícios fiscais para pessoas jurídicas, que podem ser relacionadas à atividade meio, à atividade fim ou ainda não relacionados com as operações da empresa, como nos casos de doações e patrocínios a projetos culturais. Destaca que cada empresa citada no item 2.2 [empresas do grupo JBS/J&F] possui um conjunto próprio de incentivos relacionados ou não com os respectivos setores, e a expansão solicitada no item 2.3 incluiria diversas pessoas jurídicas com atividades totalmente diferentes, e "abrangeria quase a totalidade das empresas na base de dados da RFB".
52.	Em vista disso, convém autorizar, desde logo, as interlocuções necessárias entre a Receita Federal e área técnica deste Tribunal responsável pela instrução da matéria, para os ajustes porventura necessários no escopo e na forma de apresentação das informações requeridas. Tais contatos devem ser realizados por meio da Coordenação-Geral de Controle Externo de Políticas Públicas (COGEP) , tendo em vista a possibilidade de redistribuição da instrução do processo para outra unidade técnica, conforme informações obtidas por minha assessoria junto à SecexAmbiental e à própria COGEP. 
53.	Tendo em vista a recente criação do Comitê de Monitoramento e Avaliação dos Subsídios da União - CMAS, por meio do Decreto 9.588, de 27/11/2018, originalmente coordenado pelo então Ministério da Fazenda - atual Ministério da Economia -, considero oportuno dar ciência desta deliberação ao referido órgão, pois suas atribuições convergem com os objetivos almejados pelo Senado Federal na presente solicitação. É o que se depreende do disposto no art. 1º do referido decreto: 
Art. 1º Fica instituído o Comitê de Monitoramento e Avaliação dos Subsídios da União - CMAS, de natureza consultiva, com a finalidade de monitorar e avaliar, de forma contínua, as políticas públicas financiadas por subsídios da União, principalmente quanto aos seus impactos fiscais e econômicos, de forma a orientar a ação estatal para a geração de valor à sociedade, em consonância com as boas práticas de governança pública.
     Parágrafo único. Para fins do disposto neste Decreto, consideram-se subsídios da União o conjunto de benefícios de natureza tributária, financeira e creditícia previsto no § 6º do art. 165 da Constituição.  (Grifei) .
54. 	Proponho também alertar as Presidências da Câmara dos Deputados e do Senado Federal sobre a importância do Projeto de Lei Complementar - PLP - nº 457/2017 (arquivado nos termos do art. 105 do Regimento Interno da Câmara dos Deputados) para o controle externo das renúncias de receita a cargo do Tribunal de Contas da União, nos termos do art. 1º, §1º, da Lei 8.443/1992. Embora, de acordo com a dicção aqui esposada, a aprovação desse projeto legislativo não seja condição necessária para legitimar o acesso, pelo TCU, às informações fiscais sob guarda da Receita Federal, sua incorporação ao ordenamento jurídico selará de vez a controvérsia sobre o tema.
55.	Ainda nesse diapasão, reafirmo a proposta de cientificar também o Deputado Federal Hugo Leal acerca da presente deliberação, para que, a seu critério, na condição de autor do mencionado projeto, reeleito para a legislatura atual, requeira o respectivo desarquivamento com base no Parágrafo único do art. 105 do RICD.
56.	Também considero oportuno juntar cópia dos presentes Relatório, Voto e Acórdão aos autos do TC Processo 021.258/2018-0, para subsidiar sua análise.
Ante o exposto, voto por que o Tribunal adote o acórdão que ora submeto ao Plenário.
TCU, Sala das Sessões Ministro Luciano Brandão Alves de Souza, em 27 de março de 2019.
Raimundo Carreiro 
Relator

Apresento este voto complementar para deixar consignado que, na fase de discussão, acolhi as sugestões do Ministro Bruno Dantas e do Ministro-substituto André Luís de Carvalho quanto ao acórdão que submeti ao Plenário.
2.	Quanto à proposta do Ministro Bruno Dantas, para que a diligência à Receita Federal seja dirigida ao Ministro de Estado da Economia, na condição de supervisor ministerial da área, a teor dos arts. 19 e 20 do Decreto-lei 200/1967, incluindo alerta sobre as possíveis sanções decorrentes do não atendimento ao comando expedido por este Tribunal, endosso plenamente a proposição do ilustre par, mas observo que esse propósito já está contemplado no voto original que apresentei, verbis:
46.         A par dessas considerações, entendo aplicáveis, ao caso vertente, as disposições do art. 42 da Lei 8.443/1992, que impõem ao jurisdicionado o dever de fornecer a este Tribunal todos os documentos e informações necessários à instrução de processos de fiscalização, verbis:
Art. 42. Nenhum processo, documento ou informação poderá ser sonegado ao Tribunal em suas inspeções ou auditorias, sob qualquer pretexto.
§ 1° No caso de sonegação, o Tribunal assinará prazo para apresentação dos documentos, informações e esclarecimentos julgados necessários, comunicando o fato ao Ministro de Estado supervisor da área ou à autoridade de nível hierárquico equivalente, para as medidas cabíveis.
§ 2° Vencido o prazo e não cumprida a exigência, o Tribunal aplicará as sanções previstas no inciso IV do art. 58 desta Lei.
48.	Cumpre registrar que o atual Secretário Especial da Receita Federal do Brasil, senhor Marcos Cintra Cavalcanti de Albuquerque, foi nomeado pelo Presidente da República em 2/1/2019, posteriormente, portanto, à emissão daquele ofício de diligência (cf Decreto de 2 de Janeiro de 2019, in DOU de 2/1/2019; Edição: 2-D; Seção: 2 - Extra; página: 1) .
49.	Em vista disso, e ponderando os argumentos expendidos neste Voto, considero necessário e oportuno renovar a diligência, desta feita por meio de acórdão deste Plenário, com expresso fundamento nos arts. 70, caput, e 71, inciso IV, da Constituição Federal, e nos arts. 1º, §1º, in fine, e 42, da Lei 8.443/1992, fixando ao destinatário o prazo de quinze dias, a contar da ciência da notificação, para a remessa das informações a este Tribunal.
50.	Em face da relevância da matéria, convém que a nova solicitação seja encaminhada à Receita Federal por intermédio do Ministro de Estado da Economia, mesma forma adotada no recente Acórdão 605/2019-TCU-Plenário, de 20/3/2019, de minha relatoria (TC Processo 039.965/2018-0)     
3.	Nesse sentido, a renovação da diligência, nos termos do acórdão proposto, já contempla remissão expressa ao artigo 42 da LOTCU. 
4.	Entretanto, em face da proposição do Ministro Bruno Dantas, inseri no comando o fundamento legal para encaminhar o aviso de diligência ao Ministro de Estado, que são os arts. 19 e 20 do Decreto-lei 200/1967, verbis:
 Art . 19. Todo e qualquer órgão da Administração Federal, direta ou indireta, está sujeito à supervisão do Ministro de Estado competente, excetuados unicamente os órgãos mencionados no art. 32, que estão submetidos à supervisão direta do Presidente da República.
Art. 20. O Ministro de Estado é responsável, perante o Presidente da República, pela supervisão dos órgãos da Administração Federal enquadrados em sua área de competência.
Parágrafo único. A supervisão ministerial exercer-se-á através da orientação, coordenação e contrôle das atividades dos órgãos subordinados ou vinculados ao Ministério, nos têrmos desta lei.
5.		Segue-se a nova redação do comando de diligência:
9.1. com fundamento nos arts. 70, caput, e 71, inciso IV, da Constituição Federal, e nos arts. 1º, §1º, in fine, e 42, da Lei 8.443/1992, renovar, por intermédio do Ministro de Estado da Economia, supervisor ministerial da área, nos termos dos arts. 19 e 20 do Decreto-lei 200/1967, a diligência veiculada no Ofício 0230/2018-TCU/SecexAmbiental, de 20/9/2018, dirigida originalmente ao Secretário da Receita Federal do Brasil, fixando o prazo de quinze dias, a contar da ciência da notificação, para que o referido órgão envie a este Tribunal as seguintes informações, necessárias ao atendimento da solicitação encaminhada a esta Corte de Contas pela Presidência do Senado Federal, decorrente de recomendação da Comissão Parlamentar Mista de Inquérito da JBS (CPMI-JBS) , para a avaliação de impacto dos benefícios fiscais concedidos aos setores das empresas então investigadas (TC Processo 023.578/2018-1) : [grifei].
6.	Também acolhi a sugestão do Ministro-substituto André Luís de Carvalho, no sentido de informar ao Presidente da República sobre a possibilidade de que eventual obstrução do exercício da competência fiscalizatória deste Tribunal poderá ensejar ressalva no parecer prévio anual sobre as Consta do Presidente da República.
7.	Quanto a esse ponto, pondero que o alerta será feito por intermédio da Casa Civil da Presidência da República, a exemplo do Acórdão 977/2018-TCU-Plenário, citado pelo Ministro-substituto André Luís de Carvalho, verbis: 
9.4 informar ao Senhor Presidente da República, por meio da Casa Civil da Presidência da República, que eventual sonegação de informações que obstrua o exercício da competência do Tribunal de Contas da União para fiscalizar as renúncias de receitas, nos termos dos arts. 70, caput, e 71, inciso IV, da Constituição Federal, e arts. 1º, §1º, in fine, da Lei 8.443/1992, poderá ensejar ressalva no parecer prévio anual sobre as Contas do Presidente da República, expedido com fulcro no art. 71, inciso I, da Constituição Federal;
	É o que tenho a complementar, Senhor Presidente.
TCU, Sala das Sessões Ministro Luciano Brandão Alves de Souza, em 3 de abril de 2019.
Raimundo Carreiro 
Relator